臺灣桃園地方法院刑事判決　　　　　 110年度審易緝字第35號
公　訴　人　臺灣桃園地方檢察署檢察官
被　　　告　謝允福


上列被告因侵占等案件，經檢察官提起公訴（99年度偵緝字第35
號），本院判決如下：
    主  文
本件免訴。
    理  由
一、公訴意旨略以：被告謝允福於民國89年8 月1 日起至93年10
    月15日止，受僱於桃園縣○○市○○路00號「雲觀大廈」社
    區管理委員會擔任管理員職務，負責向該社區住戶收取管理
    費用，為從事業務之人，竟意圖為自己不法所有，基於侵占
    及行使業務登載不實文書之概括犯意，自90年12月起至93年
    4 月間止，連續偽造該社區管理費收據後，持向該社區住戶
    收取管理費而侵占之，金額共計新台幣（下同）124 萬6,42
    7 元，並將該住戶所繳納車架保養費共計30萬3,180 元侵占
    入己。因認被告涉犯刑法第336 條第2 項之業務侵占、第21
    6 條、第215 條之行使業務登載不實文書等罪嫌。
二、按案件時效已完成者，應諭知免訴之判決，且得不經言詞辯
    論為之，刑事訴訟法第302 條第2 款、第307 條定有明文。
三、被告謝允福行為後，刑法業於民國94年2 月2 日修正公布，
    95年7 月1 日起施行。按「行為後法律有變更者，適用行為
    時之法律，但行為後之法律有利於行為人者，適用最有利於
    行為人之法律」，修正後刑法第2 條第1 項定有明文。此條
    規定係規範行為後法律變更所生新舊法比較適用之準據法，
    本身尚無新舊法比較之問題，於新法施行後，應一律適用新
    法第2 條第1 項之規定，為「從舊從輕」之比較。茲比較新
    舊法規定如下：
（一）連續犯部分：
      原刑法第56條連續犯之規定於95年7 月1 日施行後業已刪
      除，此刪除雖非犯罪構成要件之變更，但顯已影響被告刑
      罰之法律效果，自屬法律有變更。被告本案涉犯業務侵占
      及行使業務登載不實文書等犯行，如依修正前刑法，均為
      連續犯，各僅論以一罪，並得加重其刑至2 分之1 ，如依
      修正後刑法，已無連續犯之規定，應分論併罰，比較新、
      舊法適用結果，應適用被告行為時即刪除前刑法第56條規
      定論以連續犯，較為有利。
（二）牽連犯部分：
      原刑法第55條後段牽連犯之規定於95年7 月1 日施行後業
      已刪除，此刪除雖非犯罪構成要件之變更，但顯已影響被
      告刑罰之法律效果，自屬法律有變更。本件被告全部行為
      均在舊法時期，雖裁判在新法施行後，惟如適用舊法牽連
      犯，則可將所犯業務侵占罪及行使偽造業務登載不實文書
      罪等罪嫌，認定有方法結果之牽連關係，而依修正前刑法
      第55條後段牽連犯之規定從一重論以業務侵占罪，即將原
      屬數個犯罪之行為評價為一罪，經比較新舊法結果，以修
      正前刑法第55條後段之規定，對被告較為有利。
（三）追訴權時效部分：
    ⒈刑法施行法第8 條之1 規定：「於中華民國94年1 月7 日
      刑法修正施行前，其追訴權或行刑權時效已進行而未完成
      者，比較修正前後之條文，適用最有利於行為人之規定。
      於108 年12月6 日刑法修正施行前，其追訴權或行刑權時
      效已進行而未完成者，亦同。」此條係規範行為後追訴權
      時效法律變更所生新舊法律比較適用之準據法，本身尚無
      新舊法比較之問題，於新法施行後，應一律適用新法之規
      定。另刑法施行法第8 條之1 係就追訴權時效之新舊法適
      用所為規定，係屬刑法第2 條之特別規定，自應優先適用
      。
    ⒉94年1 月7 日修正前刑法第80條第1 項規定：「追訴權，
      因左列期間內不行使而消滅：一、死刑、無期徒刑或10年
      以上有期徒刑者，20年。二、3 年以上10年未滿有期徒刑
      者，10年。三、1 年以上3 年未滿有期徒刑者，5 年。四
      、1 年未滿有期徒刑者，3 年。五、拘役或罰金者，1 年
      。」刑法第83條第1 項規定：「追訴權之時效，如依法律
      之規定，偵查、起訴或審判之程序，不能開始或繼續時，
      停止其進行。」
    ⒊94年1 月7 日修正後（108 年12月6 日修正前）之刑法第
      80條第1 項則規定：「追訴權，因下列期間內未起訴而消
      滅：一、犯最重本刑為死刑、無期徒刑或10年以上有期徒
      刑之罪者，30年。二、犯最重本刑為3 年以上10年未滿有
      期徒刑之罪者，20年。三、犯最重本刑為1 年以上3 年未
      滿有期徒刑之罪者，10年。四、犯最重本刑為1 年未滿有
      期徒刑、拘役或罰金之罪者，5 年。」刑法第83條第1 項
      規定：「追訴權之時效，因起訴而停止進行。依法應停止
      偵查或因犯罪行為人逃匿而通緝者，亦同。」
    ⒋公訴意旨認被告涉犯業務侵占罪嫌，法定本刑係5 年以下
      有期徒刑，依94年1 月7 日修正前刑法第80條第1 項第2
      款規定，追訴權時效期間為10年，而依94年1 月7 日修正
      後刑法第80條第1 項第2 款規定，則為20年，當次修正後
      追訴權時效較修正前延長10年，而對被告不利。惟依修正
      前刑法第83條第1 項規定，偵查程序中時效停止進行；依
      修正後刑法第83條第1 項規定，偵查程序中，除有法定事
      由外，追訴權時效仍然進行，此節修正則對被告有利。由
      於刑法第80條、第83條於94年1 月7 日之修正對被告各有
      有利、不利之處，故應就具體個案情節，整體適用修正前
      、後之規定後，判斷何者有利於被告。依修正後刑法第83
      條第1 項，偵查程序中時效雖仍進行，而較修正前之規定
      有利於被告，然本案自偵查開始至偵查終結提起公訴，縱
      未扣除通緝期間，亦僅經過2 年餘（詳後述），顯然較諸
      刑法第80條第1 項第2 款當次修正自10年延長為20年所延
      長之10年時效為短，則本案具體綜合比較相關規定後，即
      應適用最有利於被告之法律即94年1 月7 日修正前之刑法
      規定計算追訴權時效。
    ⒌末因依94年1 月7 日修正前刑法計算，本案追訴權時效於
      108 年12月6 日刑法修正前已經完成（詳後述），依刑法
      施行法第8 條之1 後段之反面解釋，即毋庸比較當次修正
      前後法律何者有利於被告，先此敘明。
（四）綜合上述各條文修正前後之比較，以被告行為時之法律較
      有利於行為人，自應適用被告行為時即修正前刑法之相關
      規定予以論處。
四、94年1 月7 日修正前刑法第80條第1 項規定：「追訴權，因
    左列期間內不行使而消滅」。此所謂「追訴權」，係對「行
    刑權」而言，應指形式之刑罰權，包括偵查、起訴及審判權
    在內，若已實施偵查、提起公訴或自訴，且事實上在進行中
    ，此時既無追訴權不行使之情形，自不生時效進行之問題（
    最高法院103 年度台上字第4321號、89年度台上字第757 號
    判決意旨參照）。又經提起公訴或自訴，且在審判進行中，
    此時追訴權既無不行使之情形，自不發生時效進行之問題（
    司法院大法官釋字第138 號解釋意旨參照），若已實施偵查
    ，追訴權既無不行使之情形，即不生時效進行之問題。而所
    謂實施偵查者，係指檢察署收受警局移送書或告訴、告發之
    日起為檢察官發動偵查權之時而言（最高法院82年度第10次
    刑事庭會議決議參照，至最高法院95年度第17次刑事庭會議
    固以法律已修正為由，決議不再參考最高法院82年度第10次
    刑事庭會議決議意旨，惟因本案適用最有利於被告之修正前
    刑法第80條、第83條規定，自仍得參考該決議意旨，另亦可
    參照司法院（82）廳刑一字第20127 號研究結論）。末按案
    件經檢察官提起公訴至移送地方法院繫屬期間，因檢察官在
    此期間內未有任何偵查作為，而該期間長短，每繫於行政程
    序、效率高低決定，為免行政程序冗長或相關人員輕忽、怠
    惰，導致期間無謂增長，直接損害被告在追訴權時效之權益
    ，該期間自不生依法律規定，偵查、起訴或審判程序，不能
    開始或繼續情形。此段期間內，追訴權時效應繼續進行（最
    高法院104 年度台上字第1952號、103 年度台上字第4321號
    判決意旨參照）。
五、經查，被告謝允福被訴涉犯業務侵占罪嫌，依公訴意旨，其
    犯罪行為終了日為93年4 月15日（起訴書僅記載犯罪行為係
    於90年12月起至93年4 月間，則被告犯罪行為至遲應於93年
    4 月間終了，依最高法院96年度台上字第1880號判決意旨，
    類推適用民法第124 條第2 項之規定，推定為該月之15日）
    ，嗣經告訴人於94年8 月2 日向檢察官提出告訴經檢察官開
    始實施偵查。偵查中因被告逃匿，檢察官於95年12月29日發
    布通緝，偵查程序因而未能繼續，檢察官於98年12月27日緝
    獲被告並續行偵查後，於99年2 月26日偵查完竣提起公訴。
    該案於99年3 月11日繫屬本院，嗣因被告於本院審理中逃匿
    ，經本院於99年5 月28日發布通緝，致審判之程序不能繼續
    等情，業經本院核閱相關偵查卷宗及本院刑事卷宗確認無訛
    ，並有蓋有臺灣桃園地方檢察署（下稱桃園地檢）收文日期
    戳章（見桃園地檢95年度偵字第5248號卷第1 頁）、臺灣桃
    園地方法院檢察署95年12月29日桃檢惟偵調緝字第4726號通
    緝書（見桃園地檢95年度偵字第5248號卷第143 頁）、雲林
    縣警察局北港分局通緝（協尋）案件報告書、桃園地檢檢察
    官99年度偵緝字第35號起訴書（見桃園地檢99年度偵緝字第
    35號卷第1 頁、第23至24頁）、蓋有本院收文戳章之臺灣桃
    園地方法院檢察署99年3 月11日桃檢堂調99偵緝35字第
    18741 號函（見本院99年度審易字第392 號卷【下稱易字卷
    】第1 頁）、本院99年5 月28日99年桃院永刑昌緝字第484
    號通緝書（見易字卷第31頁）及臺灣高等法院被告前案紀錄
    表在卷可稽。而被告所涉前揭罪名，法定最重本刑為有期徒
    刑5 年，依94年1 月7 日修正前刑法第81條、第80條第1 項
    第2 款之規定，追訴權時效期間為10年，且依94年1 月7 日
    修正前刑法第83條第1 項、第3 項之規定，並參照司法院29
    年院字第1963號解釋及前揭說明，應加計因通緝而停止之2
    年6 月期間（10年之4 分之1 ），本案追訴權之時效期間共
    計為12年6 月，是自被告犯罪行為終了之日即93年4 月15日
    起算本案追訴權時效期間12年6 月，加計①自檢察官於94年
    8 月2 日開始偵查至於95年12月29日發布通緝之期間1 年4
    月27日、②自檢察官於98年12月27日緝獲被告至99年2 月26
    日檢察官偵查完竣提起公訴之期間1 月29日與③自案件於99
    年3 月11日繫屬本院至本院於99年5 月28日發布通緝之期間
    2 月17日後，追訴權時效於107 年7 月28日完成。爰依前揭
    規定，不經言詞辯論，逕諭知免訴之判決。
四、據上論斷，應依刑事訴訟法第302 條第2 款、第307 條，判
    決如主文。
中    華    民    國   110    年    11    月    23    日
                  刑事審查庭    審判長法  官  劉美香
                                      法  官  高上茹
                                      法  官  林慈雁
以上正本證明與原本無異。
如不服本判決應於收受判決後20日內向本院提出上訴書狀，並應
敘述具體理由。其未敘述上訴理由者，應於上訴期間屆滿後20日
內向本院補提理由書(均須按他造當事人之人數附繕本)「切勿逕
送上級法院」。
                                      書記官  吳秉翰
中    華    民    國   110    年    11    月    23    日